臺灣高等法院刑事判決
109年度上訴字第2628號
上  訴  人  
即  被  告  吳積昇




選任辯護人  劉世興律師
            曹智涵律師
            武傑凱律師
上列上訴人因毒品危害防制條例案件，不服臺灣桃園地方法院10
9年度訴字第158號，中華民國109年5月26日第一審判決（起訴案
號：臺灣桃園地方檢察署108年度偵字第31501號），提起上訴，
本院判決如下：
    主  文
原判決撤銷。
吳積昇共同販賣第三級毒品未遂，處有期徒刑壹年玖月。緩刑伍
年。緩刑期間付保護管束，並應於本判決確定之日起壹年內，向
公庫支付新臺幣參拾萬元，及向檢察官指定之政府機關、政府機
構、行政法人、社區或其他符合公益目的之機構或團體，提供壹
佰小時之義務勞務。
扣案如附表所示之物均沒收。
    犯罪事實
一、吳積昇與真實姓名、年籍不詳自稱「小陳」之成年男子均明
    知愷他命及4-甲基甲基卡西酮（Mephedrone）為毒品危害防
    制條例第2 條第2 項第3 款所公告列管之第三級毒品，非經
    許可，不得販賣。渠等竟基於販賣第三級毒品以牟利之犯意
    聯絡，於民國108 年11月2 日（起訴書誤載為108 年11月22
    日，應予更正）20時29分許前某時，由「小陳」使用手機號
    碼0000000000號發布『「黑貓快遞」、品質更新0.8 公斤100
    0、1.8 公斤2000、2.8公斤3000、品質優良！服務快速！價
    錢公道！〈24H 到府服務〉』之意指販賣毒品之廣告訊息予不
    特定人士，吸引有施用第三級毒品需求者主動聯繫。適有桃
    園市政府警察局桃園分局中路派出所警員接獲民眾提供手機
    訊息檢舉，查覺有異，遂喬裝購毒者並撥打該訊息所載之聯
    絡電話聯繫表示欲購買毒品，雙方旋約定於108 年11月2 日
    21時許，在位於桃園市○○區○○○○街000 號「紫晴汽車旅館」
    進行交易。「小陳」遂先於108 年11月2 日19時許，在桃園
    市桃園區經國路「敏誠藥局」前，將第三級毒品愷他命6 包
    及摻有第三級毒品4-甲基甲基卡西酮之咖啡包2 包（含包裝
    袋毛重21.89公克）交予吳積昇，並告知販售之價格為愷他
    命每包新臺幣（下同）2,000元、4-甲基卡西酮之咖啡包每
    包1,000 元後，由吳積昇依上開約定之時間地點前往交易；
    嗣吳積昇按時抵達後，在車內向喬裝買家之警員介紹出示販
    售毒品之種類及議價時，經員警表明身分後當場予以逮捕而
    未遂，並扣得上開第三級毒品愷他命6 包及摻有第三級毒品
    4-甲基甲基卡西酮之咖啡包2 包、行動電話1 支（含SIM 卡
    ，門號：0000000000號）及現金19,200元。
二、案經桃園市政府警察局桃園分局報請臺灣桃園地方檢察署檢
    察官偵查起訴。
    理  由
一、證據能力：本院認定上訴人即被告吳積昇犯罪事實之各項證
    據方法，其中屬供述證據者，檢察官、被告及辯護人均同意
    有證據能力，本院審酌各項證據作成時之情形，認以之作為
    本案認定事實之基礎核屬適當，依刑事訴訟法第159 條之5 
    規定，均具有證據能力。其餘非供述證據，與本案均有關聯
    性，亦非實施刑事訴訟程序之公務員以不法方式取得，有證
    據能力，均得作為本院認定本案事實之基礎。   
二、得心證之理由：
  ㈠上開犯罪事實，業據被告於偵查、原審及本院審理時均坦承
    不諱（見偵卷第75至77頁、原審卷第51頁、第89至93頁、本
    院卷第70頁、第112頁），並有桃園市政府警察局桃園分局
    中路派出所員警之職務報告及通訊過程譯文1 份、扣案手機
    畫面翻拍照片、查緝現場照片共8 張及台灣檢驗科技股份有
    限公司濫用藥物實驗室UL/2019/B0000000號、UL/2019/B000
    0000號檢驗報告各1 紙（見偵卷第49至52頁、第53至55頁、
    第103至105頁）在卷可佐，且有扣案如附表所示之毒品在案
    足憑，足認被告之任意性自白與事實相符，本件事證明確，
    被告上開販賣毒品之犯行堪以認定，自應依法論科。 
  ㈡又販賣毒品之行為，本無一定之公定價格，是其各次買賣之
    價格，當亦各有差異，而或隨供需雙方之資力、關係之深淺
    、需求之數量、貨源之充裕與否、販賣者對於資金之需求如
    何即殷切與否，以及政府查緝之態度，進而為各種不同之風
    險評估，而為機動性之調整，是其價格標準，自非一成不變
    。經查，被告於原審審理時供稱：「（問：你知不知道他拿
    給你，叫你幫忙送的東西屬於第三級毒品？）我知道」、「
    因為他之前對我還不錯，想說幫忙一次應該還好」、「他說
    愷他命1包2000元，毒品咖啡包1包1000元」等語（見原審卷
    第92至93頁），則被告既知悉「小陳」係為獲取金錢，而仍
    共同為本案犯行，足認其主觀上確具有營利之意圖，自堪認
    定。
  ㈢綜上所述，本件事證明確，被告上開犯行堪以認定，應依法
    論科。　
三、論罪科刑：
　㈠毒品危害防制條例修正之新舊法比較：　　　
　  按行為後法律有變更者，適用行為時之法律；但行為後之法
    律有利於行為人者，適用最有利於行為人之法律，刑法第2
    條第1項定有明文。被告為本案犯行後，毒品危害防制條例4
    條、第17條第2項規定於109年1月15日修正公布，並於同年7
    月15日開始施行，與本案相關部分，說明如下：
　　⒈修正前毒品危害防制條例第4條第3項規定為：「製造、運
      輸、販賣第三級毒品者，處7年以上有期徒刑，得併科新
      臺幣7百萬元以下罰金」，修正後則規定：「製造、運輸
      、販賣第三級毒品者，處7年以上有期徒刑，得併科新臺
      幣1千百萬元以下罰金」，經比較新舊法，修正後毒品危
      害防制條例第4條第3項所規定罪刑部分，其中得併科罰金
      刑上限自700萬元提高至1,000萬元，相較後修正前之規定
      顯然較有利於行為人。
　　⒉修正前毒品危害防制條例第17條第2項規定為：「犯第4條
      至第8條之罪於偵查及審判中均自白者，減輕其刑」，修
      正後規定則為：「犯第4條至第8條之罪於偵查及歷次審判
      中均自白者，減輕其刑」（按該條文第1項規定並未修正
      ），經比較新舊法，修正後毒品危害防制條例第17條第2
      項規定須於「偵查及『歷次』審判中均自白」，修正後毒品
      危害防制條例第17條第2項限縮減刑要件為「歷次」審判
      中均自白者方得減輕其刑，修正前於審判中僅需有1次有
      自白犯行者，即可適用該條項減刑之規定，是以修正前規
      定對被告較有利。應適用修正前該條例第17條第2項規定
      。　　　　
　㈡按行為人如原即有販賣毒品營利之犯意，雖因經警設計誘捕
    （俗稱釣魚），致實際上不能完成毒品交易，然因其原即具
    有販賣毒品之意思，客觀上又已著手於販賣行為，仍應論以
    販賣毒品未遂罪（最高法院102年度台上字第3427號判決意
    旨參照）。被告自「小陳」處於取得愷他命及4-甲基甲基卡
    西酮後，販賣予喬裝為購毒者之員警牟利，已著手販賣第三
    級毒品行為之實行，惟員警係因接獲檢舉而佯裝買家向「小
    陳」接洽購買，並無實際與被告交易之真意，自未生交易成
    功之既遂結果，犯罪尚屬未遂。是核其所為，係犯毒品危害
    防制條例第4條第6項、第3項販賣第三級毒品未遂罪。又修
    正前毒品危害防制條例第11條第5項，僅就持有第三級毒品
    純質淨重達20公克以上者，方有科處刑罰之規定，本件被告
    為上開販賣第三級毒品犯行時，扣案毒品8包毛重僅為21.89
    公克，經扣除包裝袋重量（8個）後，顯未達20公克，復無
    證據足以證明所持有之第三級毒品其純質淨重已達20公克以
    上，則其持有第三級毒品愷他命之行為並無刑事處罰之規定
    ，依上開說明，被告販賣第三級毒品愷他命前持有第三級毒
    品愷他命之行為，自無「為販賣之高度行為所吸收，不另論
    罪」之問題（最高法院97年度台上字第1486號判決意旨參照
    ），故本院認無送鑑定之必要，附此敘明。 
　㈢再按共同正犯因相互間利用他方之行為，以遂行其犯意之實
    現，本於責任共同之原則，共同正犯應對所參與犯罪之全部
    事實負責，且共同正犯之意思聯絡，原不以數人間直接發生
    者為限，即有間接之聯絡者，亦包括在內（最高法院77年 
    台上字第2135號判例、100 年度台上字第692 、599號判決
    意旨參照）。而據前述，被告與綽號「小陳」之成年男子，
    就上開犯行有犯意聯絡及行為分擔，應論以共同正犯。 
　㈣被告已著手於販賣本件毒品犯罪之實行而不遂，應依刑法第2
    5條第2項規定減輕其刑。被告犯後於偵查、原審及本院審理
    時就本件販賣第三級毒品未遂之犯行自白不諱，應依修正前
    毒品危害防制條例第17條第2項規定減輕其刑，並依法遞減
    之。
　㈤按刑法第59條規定之酌量減輕其刑，必須犯罪另有特殊之原
    因與環境，在客觀上足以引起一般同情，認為即使予以宣告
    法定最低度刑，猶嫌過重者，始有其適用。此所謂法定最低
    度刑，固包括法定最低本刑；惟遇有其他法定減輕之事由時
    ，則應係指適用其他法定減輕事由減輕其刑後之最低度刑而
    言。是倘被告適用法定減輕事由減輕其刑後，猶認其犯罪之
    情狀顯可憫恕，即使科以該減輕後之最低度刑仍嫌過重者，
    始得適用刑法第59條規定酌量減輕其刑（最高法院100 年度
    台上字第1553號判決意旨參照）。本件被告所為犯行經適用
    刑法第25條第2 項、毒品危害防制條例第17條第2 項之規定
    減刑後，法定最低度刑已降為有期徒刑1 年9 月，尚無何特
    殊之原因與環境可認有情輕法重之憾，自不該當刑法第59條
    之要件，是辯護人此部分之主張，難認有據。
四、原判決撤銷之理由：
　㈠原審認被告罪證明確，予以論罪科刑，固非無見。惟查：⑴
    被告行為後，毒品危害防制條例第4 條第3 項、第17條第2
    項已於109 年1 月15 日修正公布，並於同年7月15 日生效
    施行，原判決未及比較適用新舊法，尚有未洽。⑵扣案毒品8
    包毛重僅為21.89公克，且其中2包係為咖啡包包裝（見偵卷
    第49、51頁），經扣除外包裝袋重量後，顯已未達20公克，
    且觀卷內亦無證據可認被告所持有第三級毒品純質淨重逾20
    公克以上，是依修正前毒品危害防制條例第11條持有第三級
    毒品如未逾純質淨重20公克以上，則無處罰之明文規定，則
    原判決認被告因販賣而持有第三級毒品之低度行為，為販賣
    未遂之高度行為吸收，不另論罪云云，亦有未洽。
　㈡被告上訴意旨固指稱，其因年輕識淺，思慮未周而誤為本件
    犯行，到案後坦承犯行配合偵辦，有規律生活及穩定工作，
    所犯惡性與大盤毒梟有別，應有刑法第59條適用，並應減輕
    其刑等語。然查，有關被告並無刑法第59條減刑規定之理由
    已如前述，故被告此部分之上訴理由，並無可採。惟原判決
    既有前揭可議之處，已屬無可維持，自應由本院予以撤銷改
    判。
五、量刑及沒收：　　　
  ㈠爰以行為人之責任為基礎，審酌被告販賣第三級毒品之行為
    ，助長施用毒品惡習，並足以使購買之施用者導致精神障礙
    與性格異常，甚至造成人民身體健康受損之成癮性及危險性
    ，其不僅戕害國人身體健康，且有危害社會安全之虞，應予
    以非難，惟本次犯行尚未賣出即為喬裝買家之員警查獲，犯
    後均能自白犯行，擬出售毒品金額、數量，並審酌被告之教
    育智識程度、家庭生活、就業、經濟狀況及本案犯罪之動機
    、手段等一切情狀，量處如主文第2項所示之刑。
　㈡沒收：
　　⒈按毒品危害防制條例第18條第1 項後段規定查獲之第三毒
      品，無正當理由而擅自持有者，沒入銷燬之；此應沒入銷
      燬之毒品，專指查獲施用或持有（未成罪）之第三、四級
      毒品而言；倘屬同條例相關法條明文規定處罰之犯罪行為
      ，即非該條項應依行政程序沒入銷燬之範圍；再同條例對
      於查獲之製造、運輸、販賣、意圖販賣而持有、以非法方
      法使人施用、引誘他人施用及轉讓、持有一定數量以上第
      三級毒品之沒收，並無特別規定，如其行為已構成犯罪，
      則該毒品即屬不受法律保護之違禁物，應回歸刑法之適用
      （最高法院98年度台上字第2889號、99年度台上字第2733
      號判決意旨參照）。
　　⒉扣案如附表所示之物係被告販賣之第三級毒品，而其等販
      賣第三級毒品之行為既係毒品危害防制條例明文規定處罰
      之犯罪行為，揆諸前揭說明，上開愷他命自屬違禁物，應
      依刑法第38條第1 項之規定，均諭知沒收。另用以盛裝上
      開毒品之包裝袋，因無法於與毒品完全析離，亦予沒收。
      至鑑驗用罄毒品之部分，因已滅失不復存在，爰不再為沒
      收之諭知。
　　⒊扣案之手機1 支（門號：0000000000號），被告供稱與本
      案犯行無涉，且揆諸卷證資料尚無法證明與本案有何關連
      ，既非供犯罪所用之物，應非屬沒收之範圍。
六、宣告緩刑之說明：
  ㈠行為經法院評價為不法之犯罪行為，且為刑罰科處之宣告後
    ，究應否加以執行，乃刑罰如何實現之問題。依現代刑法之
    觀念，在刑罰制裁之實現上，宜採取多元而有彈性之因應方
    式，除經斟酌再三，認確無教化之可能，應予隔離之外，對
    於有教化、改善可能者，其刑罰執行與否，則應視刑罰對於
    行為人之作用而定。倘認有以監禁或治療謀求改善之必要，
    固須依其應受威嚇與矯治之程度，而分別施以不同之改善措
    施（入監服刑或在矯治機關接受治療）；反之，如認行為人
    對於社會規範之認知並無重大偏離，行為控制能力亦無異常
    ，僅因偶發、初犯或過失犯罪，刑罰對其效用不大，祇須為
    刑罰宣示之警示作用，即為已足，此時即非不得緩其刑之執
    行，並藉違反緩刑規定將入監執行之心理強制作用，謀求行
    為人自發性之改善更新。而行為人是否有改善之可能性或執
    行之必要性，固係由法院為綜合之審酌考量，並就審酌考量
    所得而為預測性之判斷，但當有客觀情狀顯示預測有誤時，
    亦非全無補救之道，法院仍得在一定之條件下，撤銷緩刑（
    刑法第75條、第75條之1 ），使行為人執行其應執行之刑，
    以符正義。由是觀之，法院是否宣告緩刑，有其自由裁量之
    職權，祇須行為人符合刑法第74條第1 項所定之條件，法院
    即得宣告緩刑，與行為人犯罪情節是否重大，並無絕對必然
    之關聯性（最高法院102 年度台上字第4161號判決意旨參照
    ）。
  ㈡經查：被告前未曾因故意犯罪受有期徒刑以上刑之宣告，有
    本院被告前案紀錄表在卷可考，其所為本件販賣第三級毒品
    未遂犯行，毒品數量非鉅，惟倘流入市面，將助長毒品氾濫
    ，固應嚴予非難，然本件被告始終坦承犯行，且被告所持有
    如附表所示之第三級毒品，已遭警查扣並未擴散流通，被告
    因一時失慮而致犯本罪，於犯後已知所為非是，並有具體反
    省之表現，深具悔悟之意，足認被告經此教訓，當知所警惕
    ；復審酌被告現有正常工作（見原審卷第59頁），行為時年
    僅23歲，若使其入監服刑，除具威嚇及懲罰效果外，反有斷
    絕其社會連結之憾，而無從達成教化及預防再犯目的，是本
    院綜合上情，認其前所受刑之宣告以暫不執行為適當，爰依
    刑法第74條第1 項第1 款規定，宣告緩刑5 年，以啟自新。
    另為深植被告守法觀念，記取本案教訓，確切明瞭其行為之
    不當與所生危害，爰依刑法第74條第2項第4款規定，宣告其
    應於本判決確定後1年內向公庫支付30萬元，及依刑法第74
    條第2項第5款規定，併宣告其應向檢察官指定之政府機關、
    政府機構、行政法人、社區或其他符合公益目的之機構或團
    體，提供100小時之義務勞務，並依刑法第93條第1 項第2款
    規定，諭知於緩刑期間付保護管束，以促其於緩刑期間徹底
    悔過。又被告上揭所應負擔之義務，乃緩刑宣告附帶之條件
    ，依刑法第75條之1 第1 項第4 款之規定，違反上開負擔情
    節重大，足認原宣告之緩刑難收其預期效果，而有執行刑罰
    之必要者，得撤銷上開緩刑之宣告，附此說明。
據上論斷，應依刑事訴訟法第369條第1項前段、第364條、第299
條第1項前段，判決如主文。
本案經檢察官蔡孟利提起公訴，檢察官曾文鐘到庭執行職務。
中　　華　　民　　國　　109 　年　　9 　　月　　30　　日
                  刑事第十三庭審判長法  官  王國棟
                                    法  官  曹馨方
                                    法  官　呂煜仁
以上正本證明與原本無異。
如不服本判決，應於收受送達後20日內向本院提出上訴書狀，其
未敘述上訴之理由者並得於提起上訴後20日內向本院補提理由書
（均須按他造當事人之人數附繕本）「切勿逕送上級法院」。 
                                    書記官　林廷佳
中　　華　　民　　國　　109 　年　　9 　　月　　30　　日
附錄：本案論罪科刑法條全文
修正前毒品危害防制條例第4條
製造、運輸、販賣第一級毒品者，處死刑或無期徒刑；處無期徒
刑者，得併科新臺幣2 千萬元以下罰金。
製造、運輸、販賣第二級毒品者，處無期徒刑或7 年以上有期徒
刑，得併科新臺幣1 千萬元以下罰金。
製造、運輸、販賣第三級毒品者，處7 年以上有期徒刑，得併科
新臺幣7 百萬元以下罰金。
製造、運輸、販賣第四級毒品者，處5 年以上12年以下有期徒刑
，得併科新臺幣3 百萬元以下罰金。
製造、運輸、販賣專供製造或施用毒品之器具者，處1 年以上7
年以下有期徒刑，得併科新臺幣1 百萬元以下罰金。
前五項之未遂犯罰之。　
　　　　　　　　
附表
編號  物品名稱  數量  驗前重量  驗餘重量  1 第三級毒品4-甲基甲基卡西酮（咖啡包） 共2包 含包裝袋毛重共15.99 公克  驗後總毛重共15.4941 公克  2  第三級毒品愷他命 共6包  含包裝袋毛重共5.9公克 驗後毛重共5.8982公克